【裁判字號】    98,上易,131
【裁判日期】    990209
【裁判案由】    債務人異議之訴
【裁判全文】
臺灣高等法院臺南分院民事判決  98年度上易字第131號
上訴人即原告  辛○○
              戊○○
              丁○○
              壬○○
              癸○○
              卯○○
              寅○○
              丑○○
              午○○
              辰○○
              巳○○
              丙○○
              甲○○
被上訴人      庚○○
法定代理人    癸○○
被上訴人      己○○
              乙○○
上二人共同
法定代理人    丁○○
上列十六人共同
訴訟代理人    楊漢東律師
上訴人即被告  台灣中小企業銀行股份有限公司
                      設台北市○○區○○街30號
法定代理人    未○○    住同上
訴訟代理人    子○○    住嘉義市○○路766號2樓
上列當事人間確認債權不存在之訴等事件，兩造上訴人對於中華
民國九十八年六月二日臺灣嘉義地方法院第一審判決（九十八年
度訴字第一八八號）各自提起上訴，上訴人辛○○等人並為訴之
變更，本院於九十九年一月十九日言詞辯論終結，判決如下：
      主      文
原判決關於：(1)主文第三項確認債權不存在，於超過「逾庚○○
、己○○、乙○○因繼承訴外人王紳材所得遺產範圍」部分、(2)
駁回上訴人即原告辛○○等十三人下開第四項之訴，暨訴訟費用
（撤回部分除外）之裁判均廢棄。
上開(1)廢棄部分，被上訴人庚○○、己○○、乙○○在第一審之
訴駁回。
上訴人台灣中小企業銀行股份有限公司之其餘上訴駁回。
上開(2)廢棄部分，確認上訴人台灣中小企業銀行股份有限公司所
執台灣嘉義地方法院八十八年四月十九日嘉院松民執實字第二八
七一號債權憑證，對於上訴人辛○○、戊○○、丁○○、壬○○
、癸○○、卯○○、寅○○、丑○○、午○○、辰○○、巳○○
、丙○○、甲○○等之債權，逾其等因繼承訴外人王紳材所得遺
產範圍部分不存在。
上訴人辛○○等十三人之其餘上訴駁回。
上訴人台灣中小企業銀行股份有限公司應依序給付上訴人甲○○
、丙○○、辰○○、丁○○、丑○○新台幣拾貳萬柒仟伍佰壹
拾貳元、肆萬柒仟零貳拾捌元、拾貳萬柒仟伍佰壹拾貳元、
拾貳萬柒仟伍佰壹拾貳元、拾萬仟貳佰捌拾柒元，及均自民
國九十九年一月二十日起至清償日止，按週年利率百分之五計算
之利息。
第一審（撤回部分除外）、第二審（含變更之訴）訴訟費用，均
由上訴人台灣中小企業銀行股份有限公司負擔。
      事  實  及  理  由
一、按當事人法定代理人之代理權消滅者，應由有代理權之法定
    代理人承受訴訟，此觀民事訴訟法第一百七十條規定自明。
    查，本件上訴人台灣中小企業銀行股份有限公司（下稱台灣
    中小企銀）之法定代理人，於第二審程序中已由蔡慶年變更
    為未○○，上訴人台灣中小企銀聲明承受訴訟（參見本審卷
    第四六頁），核無不合，應予准許，先予敘明。
二、再按因情事變更而以他項聲明代最初之聲明，而於第二審為
    訴之變更者，雖未經他造同意，依民事訴訟法第四百四十六
    條第一項、第二百五十五條第一項第四款之規定，仍得為之
    。次按當事人因情事變更，而以他項聲明代最初之聲明，法
    律基於便宜之理由，在民事訴訟法第二百五十六條第三款固
    規定於訴訟無礙，不受同法第二百五十五條之拘束，但其在
    本質上仍屬訴之變更。而在第二審為訴之變更合法者，原訴
    可認為已因而視為撤回時，第一審就原訴所為判決，自當然
    失其效力。第二審法院應專就新訴為裁判，無須更就該判決
    之上訴為裁判者，並經最高法院著有七十一年台上字第三七
    四六號判例可資參照。查：
（一）本件上訴人即原告辛○○等十三人，及被上訴人庚○○、
      己○○、乙○○等三人（以下合併簡稱上訴人辛○○等十
      六人）於原審起訴主張：對造上訴人台灣中小企銀所執嘉
      義地院八十八年四月十九日嘉院松民執實字第二八七一號
      債權憑證（下稱系爭債權憑證），上載新台幣（下同）五
      十七萬九千九百二十五元之本金及利息債權，已罹於時效
      而消滅；且系爭債權憑證係伊等繼承或再轉繼承訴外人王
      紳材之保證契約債務，依九十八年六月十日修正後民法（
      下稱修正後民法）繼承編施行法規定，伊等亦得主張限定
      繼承效力，則系爭債權憑證所載債權對於伊等即均不存在
      。詎台灣中小企銀猶執系爭債權憑證為執行名義，聲請執
      行法院對於伊等個人財產為執行，即有未合；爰本於債務
      人異議之訴之訴訟標的提起訴訟，並聲明：「嘉義地院九
      十八年度司執字第五七二八號事件之強制執行程序應予撤
      銷。確認台灣中小企銀對伊等依前項強制執行事件之執行
      名義所載債權不存在。」等語，此參卷附之民事起訴狀（
      參見原審卷第三頁）自明。
（二）其次，上開強制執行程序經執行法院就上訴人甲○○、丙
      ○○、辰○○、丁○○、丑○○等五人存款，依序在三十
      二萬七千五百一十二元、四萬七千零二十八元、三十二萬
      七千五百一十二元、三十二萬七千五百一十二元、三十萬
      三千二百八十七元範圍內為扣押，並核發支付轉給命令後
      ，製作分配表並於九十八年九月八日分配予執行債權人台
      灣中小企銀領取，強制執行程序已終結者，業經本院依職
      權調取上開強制執行案卷查明無誤，且為兩造所不爭。上
      開強制執行程序既已終結而無法撤銷，堪認情事已變更，
      上訴人辛○○等十六人於上開執行程序結終後，爰引情事
      變更法則，於本審變更聲明為：「(一)原判決不利於上訴人
      辛○○等十三人部分廢棄。(二)確認台灣中小企銀所執系爭
      債權憑證，對於上訴人即原告辛○○等十三人之債權不存
      在。(三)台灣中小企銀應給付甲○○三十二萬七千五百十二
      元、給付丙○○四萬七千零二十八元、給付辰○○三十二
      萬七千五百十二元、給付丁○○三十二萬七千五百十二元
      、給付丑○○三十萬三千二百八十七元，及自訴狀繕本送
      達翌日起算之法定遲延利息。(四)台灣中小企銀之上訴駁回
      。(五)訴訟費用由台灣中小企銀負擔。」等語，此亦有「民
      事言詞辯論要旨狀」在卷（參見本審卷第一二四頁）可佐
      。
（三）再者，上訴人辛○○等十六人於第二審程序中，關於確認
      之訴部分並未變更，至於其等因上揭強制執行程序終結，
      而另以給付不當得利之訴取代債務人異議之訴者，核係因
      情事變更而為訴之變更，依首開說明，上訴人辛○○等十
      六人於本院言詞辯論終結前所為訴之變更為合法者，應予
      准許。基上，關於上訴人辛○○等十六人於原審所提債務
      人異議之訴，已因合法變更為給付不當得利之訴，而視為
      撤回，原審法院就此部分所為判決（即原判決主文第一項
      、第二項、及第四項中駁回上訴人辛○○等十三人其餘債
      務人異議之訴部分），當然失其效力。
（四）準此：
    (1)上訴人台灣中小企銀就原判決不利於己部分提起之上訴，
      其中關於原判決主文第一項、第二項部分，原裁判既已失
      其效力，本院不得為裁判。至於原判決主文第三項所為確
      認之訴部分，其效力仍然存在，本院應就此為裁判。
    (2)上訴人辛○○等十三人對於原判決聲明不服部分，專就「
      上訴人辛○○等十三人聲明確認台灣中小企銀所執系爭債
      權憑證，對於上訴人即原告辛○○等十三人之債權不存在
      」部分為審理。
    (3)上訴人即原告甲○○、丙○○、辰○○、丁○○、丑○○
      等五人（下稱上訴人甲○○等五人），於本審本於不當得
      利法律關係，請求台灣中小企銀給付不當得利之訴，係其
      等在第二審程序中提出之新訴，本院亦應就此為裁判。
三、本件上訴人辛○○等十六人主張：訴外人蔡健一以訴外人王
    紳材、簡秀枝、蔡德鎮為連帶保證人，向對造上訴人台灣中
    小企銀借款後，因未依約清償，經台灣中小企銀聲請嘉義地
    院核發支付命令並確定在案。嗣台灣中小企銀並執上揭確定
    支付命令為執行名義，迭次聲請強制執行，均因債權受償不
    足，或由執行處於原債權憑證上註記執行情形後退還債權憑
    證，或逕行換發債權憑證，而由台灣中小企銀執有系爭債權
    憑證迄今。惟訴外人王紳材已於七十九年三月二十七日死亡
    ，其死亡時並無任何遺產；伊等均係訴外人王紳材之繼承人
    或再轉繼承人，未繼承或再轉繼承取得訴外人王紳材遺產，
    依修正後民法繼承編施行法第一條之三規定，就系爭債權憑
    證所示王紳材之系爭保證契約債務，伊等亦得主張以因繼承
    所得遺產為限，對於被繼承人之債務，負清償責任之限定繼
    承效力。則伊等既未繼承訴外人王紳材遺產，對於系爭保證
    契約債務，不負清償之責，台灣中小企銀即不得執系爭債權
    憑證，向伊等主張任何債權存在。因台灣中小企銀否認之，
    並執系爭債權憑證為執行名義，聲請嘉義地院九十八年度司
    執字第五七二八號執行事件，對伊等個人財產為執行，伊等
    自有提起本件確認之訴之法律上利益。此外，台灣中小企銀
    並無法律上原因，竟因上揭執行事件，由執行法院就上訴人
    甲○○、丙○○、辰○○、丁○○、丑○○等五人之存款，
    依序扣押收取三十二萬七千五百一十二元、四萬七千零二十
    八元、三十二萬七千五百一十二元、三十二萬七千五百一十
    二元、三十萬三千二百八十七元後，並於九十八年九月八日
    受領而受利益，致上訴人甲○○等五人受損害；上訴人王靜
    苑等五人爰本於不當得利返還請求權，併求為命台灣中小企
    銀返還上揭不當得利之判決。原審法院就被上訴人庚○○、
    己○○、乙○○所提確認之訴，為上訴人台灣中小企銀敗訴
    判決，並無不合，被上訴人庚○○、己○○、乙○○並聲明
    ：(一)台灣中小企銀之上訴駁回。(二)第二審訴訟費用由台灣中
    小企銀負擔。至於原審法院就上訴人辛○○等十三人所提確
    認之訴，而為辛○○等十三人敗訴判決，則有未洽；上訴人
    辛○○等十三人並聲明：(一)原判決駁回下開第二項之訴部分
    廢棄。(二)確認台灣中小企銀所執嘉義地院八十八年四月十九
    日嘉院松民執實字第二八七一號債權憑證，其上所載債權對
    於上訴人辛○○、戊○○、丁○○、壬○○、癸○○、卯○
    ○、寅○○、丑○○、午○○、辰○○、巳○○、丙○○、
    甲○○均不存在。(三)台灣中小企銀應依序給付甲○○、丙○
    ○、辰○○、丁○○、丑○○各三十二萬七千五百十二元、
    四萬七千零二十八元、三十二萬七千五百十二元、三十二萬
    七千五百十二元、三十萬三千二百八十七元，及自變更之訴
    繕本送達翌日起至清償日止，依週年利率百分之五計算之利
    息。(四)台灣中小企銀之上訴駁回。(五)第一、二審之訴訟費用
    由台灣中小企負擔。
四、上訴人台灣中小企銀則以：伊於七十二年間取得對於主債務
    人蔡健一，及訴外人王紳材、簡秀枝、蔡德鎮等連帶保證人
    之確定支付命令執行名義後，接續聲請執行法院為強制執行
    ，經執行法院迭次換發債權憑證而執有系爭債權憑證迄今；
    系爭債權憑證所載債權，對於上訴人辛○○等十六人之債權
    並未消滅，伊自得以系爭債權憑證為執行名義，聲請執行法
    院對於辛○○等十六人為強制執行。嘉義地院九十八年度司
    執字第五七二八號執行事件，對於甲○○、丙○○、辰○○
    、丁○○、丑○○等五人之存款扣押，並依序收取上揭各款
    項，王靜苑等五人已於九十八年三月二十三日清償其等債務
    完畢，自不得請求返還。至於辛○○等十六人就訴外人王紳
    材之全部債務仍係當然繼承，僅對於債務之清償，以因繼承
    所得遺產為限，而負有限責任而已，並非法定之債務免除，
    辛○○等人聲明確認系爭債權憑證所載債權，對其等不存在
    者，並無理由。原判決確認被上訴人己○○、乙○○、庚○
    ○等三人之債權不存在，即有未洽等情詞，資為抗辯；並聲
    明：(一)原判決不利於伊部分廢棄。(二)上廢棄部分，被上訴人
    在第一審之訴駁回。(二)上訴人辛○○等十三人之上訴及變更
    之訴均駁回。(三)第一、二審訴訟費用由對造連帶負擔。
五、按確認法律關係之訴，非原告有即受確認判決之法律上利益
    者，不得提起之；確認證書真偽或為法律關係基礎事實存否
    之訴，亦同，民事訴訟法第二百四十七條第一項定有明文。
    又所謂即受確認判決之法律上利益，係指因法律關係之存否
    不明確，致原告在私法上之地位有受侵害之危險，而此項危
    險得以對於上訴人之確認判決除去之者而言，故確認法律關
    係成立或不成立之訴，苟具備前開要件，即得謂有即受確認
    判決之法律上利益，縱其所求確認者為他人間之法律關係，
    亦非不得提起（最高法院四十二年台上字第一０三一號判例
    參照）。查，本件上訴人辛○○等十六人主張：對造上訴人
    台灣中小企銀所執系爭債權憑證，其中關於訴外人王紳材係
    負連帶保證責任，惟訴外人王紳材已於七十九年間死亡，伊
    等均係訴外人王紳材之繼承人或再轉繼承人，依修正後民法
    繼承編施行法規定，自得主張以繼承所得遺產為限，對於被
    繼承人之債務，負清償責任；伊等並未繼承訴外人王紳材任
    何遺產，系爭債權憑證上所載債權對伊等均不存在等語，既
    為上訴人台灣中小企銀否認，上訴人台灣中小企銀並執系爭
    債權憑證為執行名義，聲請執行法院對其等個人財產為執行
    ；堪認上訴人辛○○等十六人主張：兩造間就系爭債權憑證
    所載債權是否存在之法律關係不明確，致其等在私法上之地
    位有受侵害之危險，且此項危險得以對於上訴人台灣中小企
    銀之確認判決除去之。從而，上訴人辛○○等十六人提起本
    件確認之訴者，揆諸上開說明，於訴訟程序上即無不合。
六、上訴人辛○○等十六人主張：訴外人蔡健一以訴外人王紳材
    、簡秀枝、蔡德鎮為連帶保證人，向對造上訴人台灣中小企
    銀借款後，因未依約清償，經台灣中小企銀聲請嘉義地院核
    發支付命令並確定在案。嗣台灣中小企銀並執上揭確定支付
    命令為執行名義，迭次聲請強制執行結果，均因債權受償不
    足，或由執行處於原債權憑證上註記執行情形後退還債權憑
    證，或逕行換發債權憑證，而由台灣中小企銀執有系爭債權
    憑證迄今。惟訴外人王紳材已於七十九年三月二十七日死亡
    ，伊等均係訴外人王紳材之繼承人或再轉繼承人，台灣中小
    企銀執系爭債權憑證為執行名義，聲請嘉義地院九十八年度
    司執字第五七二八號執行事件，對伊等個人財產為執行，其
    後由執行法院就上訴人甲○○、丙○○、辰○○、丁○○、
    丑○○等五人之存款，依序扣押收取三十二萬七千五百一十
    二元、四萬七千零二十八元、三十二萬七千五百一十二元、
    三十二萬七千五百一十二元、三十萬三千二百八十七元後，
    於九十八年九月八日交由上訴人台灣中小企銀受領等情，除
    據上訴人辛○○等十六人提出訴外人王紳材除戶戶籍謄本、
    相關繼承人戶籍謄本、執行命令、系爭債權憑證（參見原審
    卷第六頁至第一四頁），及王紳材繼承系統表、相關繼承人
    戶籍謄本（參見本審卷第九二頁至第一一一頁）外，並經本
    院依職權調取上揭執行案卷核閱無誤，復為上訴人台灣中小
    企銀所不爭，堪認上訴人辛○○等十六人之上開主張為真實
    。
七、按我國民法採當然繼承主義，此觀民法第一千一百四十七條
    規定：「繼承，因被繼承人死亡而開始。」、第一千一百四
    十八條第一項前段規定：「繼承人自繼承開始時，除本法另
    有規定外，承受被繼承人財產上之一切權利、義務。」自明
    。次按「繼承人對於被繼承人之債務，以因繼承所得遺產為
    限，負清償責任。」，修正後民法第一千一百四十八條第二
    項定有明文；其立法理由係謂：「繼承人依本條規定仍為概
    括繼承，故繼承債務仍然存在且為繼承之標的，僅係繼承人
    對於繼承債務僅以所得遺產為限負清償責任。」。末按「繼
    承在民法繼承編中華民國九十八年五月二十二日修正施行前
    開始，繼承人對於繼承開始以前已發生代負履行責任之保證
    契約債務，由其繼續履行債務顯失公平者，以所得遺產為限
    ，負清償責任。」，修正後民法繼承編施行法第一條之三第
    二項亦有明文。查，訴外人王紳材因擔任主債務人蔡健一之
    連帶保證人，就系爭債權憑證所載借款債務，應與主債務人
    及其他連帶保證人同負連帶履行給付之保證責任；訴外人王
    紳材已於七十九年三月二十七日死亡，上訴人辛○○等十六
    人均係王紳材之繼承人或再轉繼承人乙情，此參上揭卷附之
    系爭債權憑證、相關戶籍謄本之記載自明，復為兩造不爭執
    之事實，已如上述。次查，訴外人王紳材之上揭連帶保證債
    務，於其死亡後應由上訴人辛○○等十六人繼承或再轉繼承
    ；且上訴人辛○○等十六人之繼承事實，均發生於九十八年
    五月二十二日以前，訴外人王紳材對於上訴人台灣中小企銀
    所負連帶履行給付之保證契約債務，依首開說明，應由上訴
    人辛○○等十六人當然繼承。末查，訴外人王紳材已於七十
    九年間死亡，上訴人辛○○等十六人主張訴外人王紳材死亡
    時並無積極財產，伊等均未繼承任何遺產乙情，已據其等提
    出而為上訴人台灣中小企銀不爭執真正之訴外人王紳材財產
    歸屬資料清單一紙（參見本審卷第三八頁）為證；上訴人台
    灣中小企銀雖陳稱：伊懷疑對造有繼承王紳材的財產云云；
    惟對於上訴人辛○○等十六人確因繼承而取得訴外人王紳材
    遺產之有利於己事實，並未提出事證以資證明，其空言否認
    ，已難謂洽；對照訴外人王紳材已於七十九年間死亡，若上
    訴人台灣中小企銀積極行使權利，向主債務人及相關連帶保
    證人全體催討系爭債務，衡情，系爭債權憑證所載債權應早
    獲滿足；乃竟消極以對，遲至九十八年間始聲請執行法院對
    於上訴人辛○○等十六人之個人財產為執行，致上訴人辛○
    ○等十六人因事隔多年，無法知悉訴外人王紳材所負債務情
    形，致無法及時主張相關權益等情以觀，堪認上訴人辛○○
    等十六人主張由伊等繼承訴外人王紳材之系爭保證債務，繼
    續履行債務顯失公平者，於常情並無違背，應堪採信。準此
    ，上訴人辛○○等十六人主張就其等當然繼承訴外人王紳材
    之系爭保證契約債務，應以其等繼承所得王紳材遺產為限，
    負清償責任者，依上開說明，洵屬有據，應予准許。
八、惟按限定繼承之繼承人，仍應繼承被繼承人之債務全額，僅
    以因繼承所得之遺產為限度，負償還責任，即限定繼承人非
    無債務，僅其責任有限而已。限定繼承債權人，得就債權全
    額為裁判上及裁判外一切請求；惟債權人起訴請求，繼承人
    如提出限定繼承之抗辯時，法院應為保留的給付（於繼承財
    產限度內為給付）之判決（最高法院八十六年度台上字第二
    五八號判決要旨參照）。查，上訴人辛○○等十六人主張就
    其等當然繼承訴外人王紳材之系爭保證契約債務，應以其等
    繼承所得王紳材遺產為限，負清償責任者，為有理由，已如
    上述。上訴人辛○○等十六人就其等當然繼承訴外人王紳材
    之系爭保證債務，僅負有限責任；易言之，債權人就超出繼
    承人繼承取得被繼承人遺產以外債權之請求權，即歸於消滅
    。次查，上訴人辛○○等十六人就其等繼承或再轉繼承訴外
    人王紳材之系爭保證契約債務，僅負有限責任，並非債務完
    全消滅；參以上訴人台灣中小企銀就上訴人辛○○等十六人
    等是否繼承王紳材之遺產乙情，係因無法提出具體事證以資
    證明，而於本件訴訟應受不利之認定，惟上訴人辛○○等十
    六人既主張限定繼承效力，依上開說明，法院仍應為保留其
    等有限責任之判決。上訴人辛○○等十六人主張：其等繼承
    訴外人王紳材之系爭保證契約債務完全不存在云云，即難憑
    採。
九、再按無法律上之原因而受利益，致他人受損害者，應返還其
    利益。雖有法律上之原因，而其後已不存在者，亦同，民法
    第一百七十九條定有明文。查，上訴人台灣中小企銀執系爭
    債權憑證為執行名義，聲請嘉義地院以九十八年度司執字第
    五七二八號事件，對於上訴人甲○○、丙○○、辰○○、丁
    ○○、丑○○之銀行存款扣押，並於同年六月三十日核發支
    付轉給命令，而依序收取三十二萬七千五百一十二元、四萬
    七千零二十八元、三十二萬七千五百一十二元、三十二萬七
    千五百一十二元、三十萬三千二百八十七元後，執行法院雖
    於九十八年七月一日製作分配表，惟並未指定分配期日，其
    後則由上訴人台灣中小企銀於同年九月八日到院領取分配款
    ，執行程序終結等情，此有本院依職權調取上揭執行案卷查
    明無誤，復為兩造不爭執之事實，應堪信實。次查，上訴人
    台灣中小企銀據以聲請執行之執行名義為系爭債權憑證，其
    上所載債權，僅於上訴人甲○○等五人繼承訴外人王紳材所
    得遺產為限，得對於上訴人甲○○等五人之個人財產為求償
    執行。上訴人台灣中小企銀並未舉證證明上訴人甲○○等五
    人已自訴外人王紳材繼承取得遺產之事實，上訴人甲○○等
    五人主張其等不負清償訴外人王紳材之系爭保證債務責任，
    並無不合。上訴人台灣中小企銀並無法律上原因，因聲請強
    制執行結果而受領系爭款項，致上訴人甲○○等五人受有損
    害，上訴人甲○○等五人主張本於不當得利法律關係，求為
    命上訴人台灣中小企銀返還上揭款項者，於法亦無不合。末
    查，執行法院雖於九十八年七月一日製作分配表，並註記債
    權利息計算期間至九十八年三月二十三日止，惟上訴人台灣
    中小企銀係於修正民法繼承編施行法第一條之三於九十八年
    六月間公告施行後，始於九十八年八月九日受領上揭執行案
    款，堪認上訴人甲○○等五人並非依民法繼承編修正施行前
    之規定清償債務，即無同條第四項：「繼承人依修正施行前
    之規定已清償之債務，不得請求返還」規定之適用。上訴人
    台灣中小企銀抗辯：伊係於九十八年三月間受償，上訴人甲
    ○○等五人不得請求返還已清償之上揭債務云云，委不足採
    。
十、綜上所述，上訴人台灣中小企銀所執系爭債權憑證，對於上
    訴人辛○○等十六人，逾「其等因繼承訴外人王紳材所得遺
    產範圍」之債權不存在。從而，上訴人辛○○等十六人，訴
    請確認上訴人台灣中小企銀所執系爭債權憑證，對於其等之
    債權不存在者，在「【逾其等因繼承訴外人王紳材所得遺產
    範圍】之債權不存在」範圍內，核無不合，應予准許，逾此
    ，則屬無據，應予駁回。至於上訴人甲○○等五人本於不當
    得利返還請求權，求為命上訴人台灣中小企銀返還不當得利
    及按法定利率計算遲延利息之判決，則應予准許。基上：
    (1)就上訴人辛○○等十六人於原審請求而應准許部分（即上
      訴人辛○○等十六人請求確認上訴人台灣中小企銀所執系
      爭債權憑證，對伊等十六人，於「逾伊等因繼承訴外人王
      紳材所得遺產範圍」之債權不存在部分），原審為上訴人
      辛○○等十三人敗訴判決，自有可議，上訴人辛○○等十
      三人之上訴意旨指摘原判決此部分為不當，求予廢棄改判
      ，為有理由，爰由本院予以廢棄改判如主文第四項所示。
      至於原審為被上訴人庚○○、己○○、乙○○於上開範圍
      內之勝訴判決，則無不合，上訴人台灣中小企銀之上訴意
      旨，求為廢棄改判，則為無理由，應予駁回。
    (2)就上訴人辛○○等十六人於原審請求而不應准許部分（即
      被上訴人庚○○、己○○、乙○○請求確認上訴人台灣中
      小企銀所執系爭債權憑證，對於庚○○、己○○、乙○○
      ，於超過「逾庚○○、己○○、乙○○因繼承訴外人王紳
      材所得遺產範圍」之債權不存在部分），原審為上訴人台
      灣中小企銀敗訴判決，尚有未洽，上訴人台灣中小企銀之
      上訴意旨指摘原判決此部分為不當，求予廢棄改判，為有
      理由，爰由本院予以廢棄改判如主文第二項所示。
    (3)至於上訴人台灣中小企銀對於上訴人甲○○等五人並無債
      權存在，竟仍執系爭債權憑證為執行名義，聲請執行法院
      扣押取款而受有利益，上訴人甲○○等五人本於不當得利
      法律關係，求為命上訴人台灣中小企銀依序給付上訴人甲
      ○○、丙○○、辰○○、丁○○、丑○○各為三十二萬七
      千五百一十二元、四萬七千零二十八元、三十二萬七千五
      百一十二元、三十二萬七千五百一十二元、三十萬三千二
      百八十七元，及均自變更之訴書狀繕本送達翌日即九十九
      年一月二十日（送達證明參見本審卷第一二七頁）起至清
      償日止，按週年利率百分之五計算之利息，即無不合，應
      予准許。
十一、本件事證已臻明確，兩造其餘攻擊防禦方法及舉證，核與判
    決結果不生影響，爰不一一論述。
十二、據上論結，本件上訴人辛○○等十三人之上訴，及上訴人台
    灣中小企銀之上訴，均為一部有理由，一部無理由，上訴人
    甲○○等五人變更之訴則為有理由，依民事訴訟法第四百五
    十條、第四百四十九條第一項、第七十八條、第七十九條，
    判決如主文。
中    華    民    國    99    年    2    月     9     日
                  民事第二庭  審判長法  官  陳  光  秀
                                    法  官  曾  平  杉
                                    法  官  李  文  賢
上為正本係照原本作成。
本判決不得上訴。
中    華    民    國    99    年    2    月    11     日
                                    書記官  劉  清  洪

司法院資訊處製作；財團法人民間司法改革基金會備份。
